臺北高等行政法院判決
　　　　　　　　　　　　　　　　　　　93年度訴字第1410號
　　　　　　　　　　　　　　　.
原　　　告　甲○○
訴訟代理人　丙○○
被　　　告　經濟部智慧財產局
代　表　人　蔡練生（局長）
訴訟代理人　丁○○
參　加　人　乙○○
上列當事人間因新型專利異議事件，原告不服經濟部中華民國93
年3月10日經訴字第09306214080號訴願決定，提起行政訴訟，經
本院裁定命參加人獨立參加訴訟，本院判決如下：
    主  文
原告之訴駁回。
訴訟費用由原告負擔。
　　事  實
一、事實概要：
    參加人之前手蕭龍春於民國88年5月3日以「具有抗壓不變形
    之旅行箱構造改良」（下稱系爭案），向被告申請新型專利
    ，經其編為第00000000號審查，准予專利。公告期間，原告
    提出異議，異議期間蕭龍春將系爭專利申請權讓與參加人，
    經被告為異議不成立之處分，原告不服，向經濟部提起訴願
    ，經濟部撤銷原處分，被告重新審查，以92年9月17日（92
    ）智專三（一）02016字第09220937760號審定書仍為異議不
    成立之處分，原告不服，提起訴願，經遭決定駁回，遂向本
    院提起行政訴訟。
二、兩造聲明：
　(一)原告聲明（原告未於言詞辯論期日到場，聲明及陳述依其起
    訴狀及準備程序所為而記載）：
    1.訴願決定及原處分均撤銷。
    2.被告對系爭案應為異議成立之處分。
    3.訴訟費用由被告負擔。
  (二)被告聲明：
    1.駁回原告之訴。
    2.訴訟費用由原告負擔。
  (三)參加人聲明：
    1.駁回原告之訴。
    2.訴訟費用由原告負擔。
三、兩造之爭點：系爭案是否有違核准時專利法第98條第1項第
    1款、第2項及第98條之1之規定而不符新型專利要件？
　(一)原告主張之理由：
    1.系爭案之申請專利範圍為一種具有抗壓不變形之旅行箱構
      造改良，其主要係於箱體兩側邊緣內側係與支撐板體相鄰
      之，且該側邊緣與支撐板體係呈流線弧狀，其中該流線弧
      狀係由兩側邊緣間之近下緣處的距離大於其近上緣處的距
      離，且其中間部分的距離亦為最大，並能使中間部分的距
      離均大於上、下緣處間的距離者。如此，其不但能使箱體
      側邊緣經長時間的壓迫後能快速的回復原狀而不會有所變
      形，以增加其耐撞衝擊力或抗壓力外，同時，亦能使箱體
      的造形設計更加流線美觀，以提高其價值感，並能增加刺
      激消費者之購買慾，以達到提昇市場之佔有率及競爭力者
      。亦即係將行李箱體之支撐板設成弧凸（彎弧、中間寬度
      大於上下寬度）狀，藉由弧凸狀得增大耐力強度。而有關
      該流線弧形，係近下緣處距離大於近上緣處距離、中間部
      分的距離為最大部份，此乃根本是文字遊戲式之描述，亦
      即，根本是弧凸形之描述，系爭案只是將弧凸形狀予以文
      字描述。
    2.原處分指第00000000號「面板（二）」新式樣專利案（下
      稱引證一）公告日晚於系爭案申請日，實是錯查法條。按
      ，前揭專利法第98條之1規定「申請新型專利，不得與申
      請在先者之說明書或圖式載明之內容相同」，而系爭案確
      實是弧凸形（流線弧形），完全相同於引證一圖式揭示之
      弧凸形，此可由兩者圖式比較得知，不能因系爭案之描述
      所扭曲，故引證一之公告日較晚，但申請日較早，仍符可
      證明系爭案非是首創、不具進步性之要旨。原處分指引證
      一係新式樣專利，標的不同於系爭案之新型專利，但前揭
      專利法第98條第2項仍規定「新型係運用申請前既有之技
      術或知識，而為熟習該項技術者所能輕易完成且未能增進
      功效時，雖無前項所列情事，仍不得依法取得新型專利」
      ，換言之，系爭案將箱體設成弧凸狀（流線弧形）之技術
      、知識，在引證一早已有，故屬申請前既有之技術、知識
      ，系爭案並未具有創新、未具有進步性。
    3.原處分指第00000000號「皮箱聯合（一）」新式樣專利案
      （下稱引證二）、第00000000號「旅行箱」新式樣專利案
      （下稱引證四）係新式樣專利，標的不同於系爭案之新型
      專利之問題。如前述，前揭專利法第98條第2項明文規定
      新型專利不可有運用申請前既有之技術、知識之情事。而
      系爭案之弧凸狀（流線弧形）確實是一模一樣於引證二、
      四。由引證二之圖三（後視即是內視圖），可極明顯看出
      係板片（因繪有雙線條，即是板片之厚度），故可證具有
      支撐板。由引證四之第三圖，可明顯看出係板片（因繪有
      雙條線，即是板片之厚度），故可證具有支撐板。顯然，
    　原處分係只審查引證二、四是否有無寫到支撐板之文字，
      ，而不查圖式（圖形所示），且認無文字寫到支撐板，即
      論為無支撐板，不相同於系爭案。然引證二、四之圖式，
      確實有揭示弧凸狀之箱體，且亦是上緣距離大於下緣、中
      間部分距離為最大，如此明示，怎能以文字有無寫明而論
      。
    4.原告質疑被告審查有關行李箱產品專利案，顯然不知行李
      箱必絕對有支撐板，否則必無法成立體狀箱體（無支撐板
      支撐，必軟而呈塌扁）之常理。難道可將已揭示在新式樣
      專利之構造型態，因無文字說明而即可再申請新型專利，
      被告於審核專利係只依文字所載而審，文字未載、縱然在
      圖式中有揭示相同構造，亦不予審究，顯然被告未深入考
      究引證一、二、四及第00000000號「具有色彩變化之旅行
      箱面板構造」新型專利案（下稱引證三）既然有弧凸形態
      ，必然是支撐板設成弧凸狀，否則怎能保持弧凸之立體狀
      箱體。尤其，引證三之申請專利範圍亦有載明面板、飾板
      （即是支撐板）構成之箱體，且是弧凸狀，更是載明可使
      箱體造形美觀（流線）、增加被使用（耐用）、刺激消費
      者購買慾等等，幾乎是一模一樣之內容。
    5.由引證三之第二圖可極明確看出具有面板、飾板，而飾板
      即是支撐板。且申請專利範圍明載：「1、一種具有色彩
      變化之旅行箱面板構造，其包括有面板及飾板所組成，其
      主要特徵在於：該面板之適當位置上可直接或間接地樞設
      有飾板於其上者；如此，其不但能使旅行箱面板的造形及
      色彩更具多變活潑及美觀性，以提高其品質及價值感外，
      同時，亦能增加面板的被使用性，並能降低飾板的模具費
      用，進而達到增加刺激消費者之購買慾者。」引證三之面
      板、飾板即是系爭案之支撐板。亦即，引證三當然有支撐
      板，否則如何構成一箱體，引證三之內容所載，幾乎是一
      模一樣於系爭案，只有面板、飾板及支撐板用字不同之別
      。
　(二)被告主張之理由：
    1.引證一為系爭案申請後才核准公告之新式樣專利，又無證
      據證明其在系爭案申請前已公開，故非系爭案申請前已見
      於刊物而得知悉之既有技術，無法據以論究系爭案是否有
      違前揭專利法第98條第1項第1款、第2項。另引證一係新
      式樣專利而非發明或新型專利申請案，自無從據為論究系
      爭案是否有違前揭專利法第98條之1之規定。
　　2.又引證二、四為系爭案申請前核准公告之新式樣專利，且
      與系爭案為新型專利標的不同，引證三則在系爭案申請前
      即已公告，亦均不足以作為論究系爭案是否違反前揭專利
      法第98條之1之規定。
    3.引證二圖三為皮箱之後視圖，並非剖視（面）圖，無法得
      知其雙條線確切之構造；引證三圖二其飾板係於面板之外
      表面，和系爭案圖三支撐板（20）於箱體兩側邊緣內側等
      比較，兩者空間位置不同，且引證三之飾板為圖形或商標
      圖樣等和系爭案支撐板有較高耐衝擊力等，兩者創作目的
      及技術手段不同。引證四圖一為旅行箱之立體圖，圖三為
      旅行箱之後視圖，並無法得知其內部剖面是否具有系爭案
      構造特徵之箱體兩側邊緣內側係與支撐板體相鄰，且該側
      邊緣與支撐板體係呈流線弧狀，該流線弧狀係由兩側邊緣
      間之近下緣處的距離大於其近上緣處的距離，且其中間部
      分的距離亦為最大，並能使中間部分的距離均大於上、下
      緣處間的距離者，故引證二、三、四等並未揭露系爭案之
      構造特徵，系爭案箱體兩側內緣與支撐板體相鄰且呈流線
      弧狀，有較高耐衝擊力，不易變形，相較於引證案已具進
      步性。
  (三)參加人主張之理由：
    答辯理由同被告。
　　理  由
甲、程序方面：
    本件原告經合法通知，無正當理由，未於言詞辯論期日到場
    ，核無行政訴訟法第218條準用民事訴訟法第386條各款所列
    情形，爰依被告之聲請由其一造辯論而為判決，合先明。
乙、實體方面：
一、系爭案係於88年5月3日申請專利，被告於90年11月12月審定
    准予專利，則系爭案有無應不予專利之原因，應以核准審定
    時所適用之自90年10月24日修正公布之專利法為斷。本件原
    告雖係以系爭案違反專利法第98條第1項第1款、第2款及第2
    項規定，不符新型專利要件，對之提起本件異議，被告探究
    原告提出本件異議之真意，應係主張系爭案有違修正前專利
    法第98條第1項第1款、第2項及第98條之1之規定，參加人就
    就實質內容提出答辯，被告自行涵攝原異議條文並改依上揭
    法條進行本案審查。因此，本件爭點應為系爭案是否有違核
    准審定時專利法第98條第1項第1款、第2項及第98條之1之規
    定而不符新型專利要件？
二、次按凡對物品之形狀、構造或裝置之創作或改良，而可供產
    業上利用者，得依法申請取得新型專利，固為系爭專利核准
    審定時專利法第97條暨第98條第1項所明定。惟同法第98條
    第1項第1款、第2項分別規定：「凡可供產業上利用之新型
    ，無下列情事之一者，得依本法申請取得新型專利：一、申
    請前已見於刊物或已公開使用者。…。」「（第2項）新型
    係運用申請前既有之技術或知識，而為熟習該項技術者所能
    輕易完成且未能增進功效時，雖無前項所列情事，仍不得依
    本法申請取得新型專利。」另同法第98-1條規定，「申請專
    利之新型，與申請在先而在其申請後始公開或公告之發明或
    新型專利申請案所附說明書或圖式載明之內容相同者，不得
    取得新型專利。…。」
三、依卷附新型專利說明書之記載，系爭案係：
1.一種具有抗壓不變形之旅行箱構造改良，其主要係於箱體兩側
  邊緣內側係與支撐板體相鄰之，且該側邊緣與支撐板體係呈流
  線弧狀，其中該流線弧狀係由兩側邊緣間之近下緣處的距離大
  於其近上緣處的距離，且其中間部分的距離亦為最大，並能使
  中間部分的距離均大於上、下緣處間的距離者；如此，其不但
  能使箱體側邊緣經長時間的壓迫後能快速的回複 (復)原狀而
  不會有所變形，以增加其耐撞衝擊力或抗壓力外，同時，亦能
  使箱體的造形設計更加流線美觀，以提高其價值感，並能增加
  刺激消費者之購買慾，以達到提昇市場之佔有率及競爭力者。
2.依據申請專利範圍第1項之具有抗壓不變形之旅行箱構造改良
  ，其中該支撐板體以蜂槽板為最佳。
四、引證一即異議證據一係87年3月31日申請、90年1月21日公告
    之第00000000號「面板（二）」新式樣專利案，引證一為系
    爭案於88年5月3日申請專利後始核准公告之新式樣專利，並
    無證據證明於系爭案申請前已公開，並非系爭案申請前已見
    於刊物而得知悉之既有技術，不能據以論究系爭案不具進步
    性。又其係新式樣專利，與本件係新型專利，兩者標的不同
    。因此，尚不能以引證一據以論究系爭案是否有違專利法第
    98條第1項第1款及第98條之1之規定。原告雖主張系爭案確
    實是弧凸形（流線弧形），完全相同於引證一圖式揭示之弧
    凸形，可由兩者圖式比較得知，不能因系爭案之描述所扭曲
    ，引證一之公告日較晚，但申請日較早，仍符可證明系爭案
    非是首創、不具進步性等等。但查，引證一既係公告在後，
    且無證據證明於系爭案申請前已公開，既非爭案申請前已見
    於刊物而得知悉之既有技術，即不能據以論究系爭案不具進
    步性，原告此部分主張，並非可採。
五、引證二即異議證據二係84年7月8日申請、85年6月11日公告
    之第00000000號「皮箱聯合（一）」新式樣專利案，引證四
    即異議證據4係85年1月25日申請、85年6月1日公告之第
    00000000號「旅行箱」新式樣專利案。引證二及引證四均係
    新式樣專利，其外觀雖顯示皮箱兩側成彎弧形、旅行箱兩側
    呈弧形，但該二引證案既為新式樣專利，並無具體結構內容
    之揭露，尚難謂以該二引證案之外觀樣式即認足以揭露系爭
    案構造特徵。因此，引證二、引證四各均不足以證明系爭案
    不具新穎性。原告雖主張由引證二之圖三（後視即是內視圖
    ），可極明顯看出係板片（因繪有雙線條，即是板片之厚度
    ），可證具有支撐板。由引證四之第三圖，可明顯看出係板
    片（因繪有雙條線，即是板片之厚度），可證具有支撐板。
    　原處分係只審查引證二、四是否有無寫到支撐板之文字，
    ，而不查圖式（圖形所示），且認無文字寫到支撐板，即論
    為無支撐板，不相同於系爭案。引證二、四之圖式，確實有
    揭示弧凸狀之箱體，且亦是上緣距離大於下緣、中間部份距
    離為最大，如此明示，怎能以文字有無寫明而論等等。但查
    ，引證二、引證四之外觀圖式雖有皮箱兩側成彎弧形、旅行
    箱兩側呈弧形，但其並未明確界定該流線弧狀係由兩側邊緣
    間之近下緣處的距離大於其近上緣處的距離，且其中間部分
    的距離亦為最大，並能使中間部分的距離均大於上、下緣處
    間的距離之構造特徵。加以該等新式樣僅揭露外觀樣式，引
    證二之圖三係後視圖，並非內視圖，引證四之第三圖亦係外
    觀圖式，並無內部構造之圖式，原告主張可由上開圖式證明
    具有支撐板體一節，尚非可採。
六、引證三即異議證據三係87年5月13日申請、87年12月21日公
    告之第00000000號「具有色彩變化之旅行箱面板構造」新型
    專利案。引證三主要係於面板適當處可直接或間接樞設有飾
    板，使旅行箱面板之告造型及色彩搭配更具活潑變化性及美
    觀性等。惟引證三並未揭露系爭案上述於箱體兩側邊緣內側
    係與支撐板體相鄰之，且該側邊緣與支撐板體係呈流線弧狀
    ，其中該流線弧狀係由兩側邊緣間之近下緣處的距離大於其
    近上緣處的距離，且其中間部分的距離亦為最大，並能使中
    間部分的距離均大於上、下緣處間的距離之構造特徵。引證
    三不能證明系爭案不具新穎性。原告雖主張引證三之面板、
    飾板即是系爭案之支撐板，引證三之內容所載，幾乎是一模
    一樣於系爭案，只有面板、飾板及支撐板用字不同之別等等
    。但查，引證三之飾板係樞設於面板（由EVA及布料貼合而
    成）之上，與系爭案之支撐板體係設於箱體兩側邊緣內側者
    ，二者尚有不同，原告指引證三之面板、飾板即是系爭案之
    支撐板一節，並非有據。且系爭案與引證三之構造內容不同
    ，已如前述，系爭案上述之結構特徵，可達到使箱體側邊緣
    經長時間的壓迫後能快速的回復原狀而不會有所變形，以增
    加其耐撞衝擊力或抗壓力之功效，引證三或其他引證，並無
    相同構造特徵，則由引證三或由引證三結合其他引證二、四
    ，亦不能輕易思及系爭案相同之構造內容。因此引證二、三
    、四之結合亦不能證明系爭案不具進步性。
七、從而，被告以系爭案未違反審定時專利法第98條第1項第1款
    、第2項及第98條之1之規定，而為異議不成立之處分，於法
    並無不合，訴願決定予以維持，亦屬妥適，原告主張前詞，
    請求撤銷訴願決定及原處分，並命被告對系爭案為異議成立
    之處分，為無理由，應予駁回。
據上論結，本件原告之訴為無理由，爰依行政訴訟法第98條第3項
前段、第218條，民事訴訟法第385條第1項前段，判決如主文。
中　　華　　民　　國　　94　　年　 　8　　月　 11  　 日
                          第一庭審判長法　官  姜素娥
           　　　　   　　　  　    　法　官　吳東都
           　　　　　　         　　　法　官  陳國成
上為正本係照原本作成。
如不服本判決，應於送達後20日內向本院提出上訴狀並表明上訴
理由，如於本判決宣示後送達前提起上訴者，應於判決送達後20
日內補提上訴理由書（須按他造人數附繕本）。
中　　華　　民　　國　　94　　年　 　8　　月　 16  　 日
      　　　　　　　　　   　 　    　書記官  王英傑
